臺灣臺南地方法院民事判決　九十三年度訴字第四二一號
　　原　　　告　乙○○
　　訴訟代理人　施煜培　律師
　　　　　　　　施承典　律師
　　被　　　告　甲○○
　　訴訟代理人　陳景裕　律師
　　　　　　　　周耀門　律師
　　　　　　　　王伊忱　律師
右當事人間請求債務人異議之訴事件，經本院於民國九十四年一月二十日言詞辯論終
結，判決如左：
　主　　　文
原告之訴駁回。
訴訟費用由原告負擔。
　事　　　實
甲、原告方面：
　一、聲明：求為判決本院九十二年度執字第二三０六０號給付票款強制執行事件所
　　　為之強制執行程序應予撤銷。
　二、陳述：
　　(一)緣原告之夫黃輝雄前因投資房地場建築生意，曾向當時任職於華僑銀行之訴外
　　　人黃景星以支票調借現金，惟原告從未介入其夫黃輝雄之事業及財務，亦從未
　　　簽發任何支票、本票，或為背書擔保之行為。本院九十二年度執字第二三六０
　　　六號給付票款強制執行事件，據以為執行名義之本票，其上所有字跡，包括原
　　　告「乙○○」之簽名，均為原告之夫黃輝雄所書寫，而本票上「乙○○」之印
　　　文，固屬原告所有，然係黃輝雄未經原告同意盜用其印章所為，原告於系爭本
　　　票上既未為簽名或蓋章之票據行為，自非共同發票人，無須就系爭本票負責。
　　(二)票據之簽發，不以由本人書寫為必要，由他人代為書寫，而由本人簽名或蓋章
　　　，為實際上所常見，然為免生爭執，縱本人無法簽名，亦由本人蓋章並加蓋指
　　　印，此為一般發票人簽發票據之常情。本件原告並非不會簽寫自己名字，且本
　　　件系爭本票之簽發並無因時間緊迫沒時間簽名之特殊情況，如原告有親自蓋章
　　　，實無不同時簽名之理？至少亦會蓋指印，蓋章同時簽名或蓋指印不過舉手之
　　　勞。然系爭本票實際上卻未由原告親自簽名，或加蓋指印，票據上所蓋印章是
　　　否確為原告所親蓋，實非無疑。
　　(三)本院八十九年執字第六○七號強制執事件，執行名義准許強制執行之如附表所
　　　示二張本票，亦非原告所簽發，原告當初對該執行事件之所以未異議，乃念在
　　　與黃輝雄為夫妻，執行金額只有新台幣（下同）三十九萬元，不願為三十九萬
　　　元讓丈夫黃輝雄背負偽造有價證券之罪名，未予異議乃人之常情。而本件系爭
　　　本票以本院八十九年執字第一五○五號強制執行事件執行時，被告僅執行黃輝
　　　雄一人之薪資，未扣取原告之薪資分文，因被告當時未執行原告薪資，原告不
　　　懂法律，誤認不必對該本票負責而未針對本件系爭本票裁定為異議，故不能以
　　　原告在本院八十八年執字第一五○五號強制執行事件執行黃輝雄薪資時，未對
　　　系爭本票裁定為異議即逕認系爭本票上之蓋章為原告所親為。
　三、證據：聲請就系爭本票上原告「乙○○」之簽名送筆跡鑑定及訊問證人黃輝雄
　　　。
乙、被告方面：
　一、聲明：求為判決駁回原告之訴。
　二、陳述：
　　(一)原告簽發系爭本票時蓋用於本票上之印文，與原告於土地銀行台南分行帳號一
　　　七０二─一號之支票存款帳戶所留存之印文相同，則蓋用於系爭本票上之印章
　　　既為原告所有，則系爭本票之發票行為，自應認係原告所為，原告主張其未為
　　　系爭本票之發票行為，自無理由。
　　(二)本件被告據以聲請強制執行之執行名義，係本院八十八年度票字第七二四九號
　　　本票裁定，該本票裁定於八十八年間即已確定，原告數年間從未主張其未為系
　　　爭本票之發票行為，於本件訴訟始為此主張，其所為實與常理相悖，自無足採
　　　。
　　(三)被告於八十八年間，除向本院聲請本件系爭本票之本票裁定外，另亦執原告與
　　　黃輝雄共同簽發之如附表所示二張本票向本院聲請本票准予強制執行之裁定，
　　　並經本院以八十八年度票字第七二０四號裁定准許在案，且上開本票裁定被告
　　　亦曾向本院聲請強制執行債務人黃輝雄及原告之財產（執行案號：八十九年度
　　　執字第六０七號），並經本院發執行命令扣取原告之薪資後獲償完畢，而該二
      張本票上所載之發票日、付款日、字跡及所蓋原告之印文與本件系爭本票上所
      載及蓋用之印文均相同，上開二張本票原告於被告聲請本票裁定時並未異議，
      嗣被告執該裁定聲請強制執行，扣取原告薪資時，原告亦未表示異議，足見其
      並不否認與其夫黃輝雄共同簽發本票之真正。雖原告稱：上次被執行時，因不
      懂法律常識，等到法院來扣款，已經來不及了云云，惟原告任職台南市政府多
      年，為具有良好學歷之公務人員，非毫無知識之人，倘其真未同意其夫簽發本
      票，於收受本票裁定，甚至於遭扣薪時，縱因稍欠法律知識而不能精確使用正
      確之法律用語或舉動，但至少應在上開程序中表示異議並表明未簽發本票之意
      思。況強制執行扣薪至債務清償完畢有相當長之時間，原告有充分時間表示異
      議，然其卻未曾為任何表示，原告此種舉動豈可以「不懂法律」、「來不及」
      即可合理解釋。
    (四)所有本票裁定上均有附註「發票人如主張本票係偽造、變造者應於接到本裁定
      後二十日之不變期間內，對執票人向本院另行提起確認債權不存在之訴」，在
　　　本票裁定上已有提醒債務人如何行使權利之方法，且原告為具有良好學、經歷
　　　之公務人員，應無不瞭解上開文字之可能，即使有疑問，以其學、經歷、工作
　　　性質及工作場所，亦應有充分之常識及管道可請教他人或對於法律較為嫻熟者
　　　，萬無完全置之不理直到扣薪數年債務清償完畢仍無意見之理。
　　(五)被告就本件系爭本票取得准予強制執行之裁定後，曾向本院聲請強制執行（執
　　　行案號：八十八年度執字第一五０五號），此執行事件與前述本院八十九年度
　　　執字第六０七號執行事件曾併案處理，被告既對前述本院八十九年度執字第六
      ０七號執行程序無意見，則就曾與該案併案執行之本件執行名義，自難諉為不
      知，其事隔多年後，方主張其未曾簽發系爭本票，其主張顯非事實。
　　(六)一般夫妻間為幫助配偶之生意，為配偶擔任連帶保證人、票據背書人、保證人
　　　或提供自身票據、不動產供配偶作為向他人借款之擔保者，比比皆是，本案原
　　　告與其夫共同簽發本票之事例並非僅有系爭本票一紙，而是數度與其夫共同簽
　　　發本票交付他人，原告聲稱均不知情，孰能信之？且倘原告真無與其夫共同簽
　　　發本票之意思，何以任意將印章交與其夫使用？三、證據：提出本院八十八年
　　　度票字第七二０四號民事裁定、本院八十九年二月二日八十九南院鵬執妥字第
　　　六０七號、本票影本二張為證，並請求調閱本院八十八年度執字第一五０五號
　　　、八十九年度執字第六０七號執行案卷、函調原告於台灣土地銀行台南分行函
　　　所設甲存帳戶一七０二─一號帳號留存印鑑卡、變更印鑑紀錄及原告所簽發票
　　　據號碼為0000000、發票日為八十四年五月二十六日、票面金額三萬二
　　　千元之支票正、反面影本，暨聲請訊問證人黃景星。
丙、本院依職權調閱本院九十二年度執字第二三０六０號執行卷及八十八年度票字第
　　七二四九、七二０四號本票裁定強制執行卷（含臺灣高等法院臺南分院八十九年
　　度抗第三０一、三０三號卷）。
　　理　　由
一、本件原告起訴主張：原告未曾與其夫黃輝雄共同簽發任何支票、本票，或為背書
　　擔保之行為，本院九十二年度執字第二三六０六號給付票款強制執行事件，據以
　　為執行名義之本票，其上所有字跡，包括原告「乙○○」之簽名，均為原告之夫
　　黃輝雄所書寫，而本票上「乙○○」之印文，固屬原告所有，然係黃輝雄未經原
　　告同意盜用其印章所為，原告於系爭本票上既未為簽名或蓋章之票據行為，自非
　　共同發票人，無須就系爭本票負責，為此爰依強制執行法之規定提起債務人異議
　　之訴，請求判決如聲明所示等語。
二、被告則以：本件系爭本票上原告之印文，既與原告於土地銀行台南分行帳號一七
　　０二─一號之支票存款帳戶所留存之印文相同，為原告所有，則系爭本票之發票
　　行為，自應認係原告所為，且本件強制執行事件據以為執行名義之本票准予強制
　　執行裁定，於八十八年間即已確定，原告數年間從未主張其未為系爭本票之發票
　　行為，於本件訴訟始為此主張，其所為實與常理相悖，況被告於八十八年間，另
　　亦執原告與黃輝雄共同簽發之如附表所示二張本票聲請准予強制執行之裁定，經
　　確定後聲請強制執行黃輝雄及原告之財產，並已依本院之執行命令扣取原告之薪
　　資後獲償完畢，原告亦未曾表示異議，足見其並不否認與其夫黃輝雄共同簽發本
　　票之真正，原告主張未為系爭本票之發票行為，自無理由等語，資為抗辯。
三、兩造不爭執之事實：
　(一)被告於八十八年十月三十日、八十八年十一月二日曾分別持如附表所示之本票二
　　張及本件系爭本票一張向本院聲請對本票准許強制執行之裁定，經本院於八十八
　　年十一月五日、八十八年十一月八日，以八十八年度票字第七二０四號及八十八
　　年度票字第七二四九號裁定准許在案，並均合法送達發票人黃輝雄及乙○○（即
　　原告），黃輝雄並皆以其與執票人甲○○（即被告）素不相識，無金錢往來或借
　　貸關係，執票人所持本票從何而來為由提起抗告，惟均為臺灣高等法院臺南分院
　　各以八十九年度抗字第三０三號及八十九年度抗字第三０一號駁回抗告確定，業
　　經本院依職權調閱上開案卷核閱屬實。
　(二)被告於八十八年十二月三十一日持本院八十八年度票字第七二０四號裁定聲請扣
　　取債務人乙○○之薪資（執行案號：八十九年度執字第０七號，嗣併入八十八年
　　度執字第一五０五號執行事件），經本院發執行命令後收取原告乙○○薪資，並
    於九十二年三月受償完畢，已經本院核閱上開案卷無訛。
　(三)被告於八十八年十二月十五日持本院八十八年度票字第七二四九號裁定（即本件
　　據以為執行名義之本票裁定）聲請強制執行債務人黃輝雄之財產，經本院核發執
　　行命令，就黃輝雄之薪資予以扣押交由債權人收取，被告於受償三十六萬三千一
　　百七十九元後，因黃輝雄離職而核發債權憑證，被告並於九十一年五月十六日以
　　前開本票裁定聲請對原告乙○○之薪資予以強制執行（執行案號：九十一年度執
　　字第一五二九八號，嗣併入八十八年度執字第一五０五號執行事件），惟未予執
    行即行撤回，復於九十二年六月三十日持前開八十八年度票字第七二四九號本票
    裁定，向本院聲請對原告乙○○之薪資在未受償之範圍內強制執行，經本院以九
    十二年度執字第二三０六０號執行事件發執行命令扣取薪資在案，亦經本院審閱
    前開執行案卷屬實。
四、本件原告主張其並未簽發本院九十二年度執字第二三０六０號執行事件，據以為
　　執行名義之本票准予強制執行裁定所示之本票，雖本票上原告「乙○○」之印文
　　為原告所有，然係原告之夫黃輝雄未經原告同意盜用其印章所為云云，然為被告
　　所否認，並以前揭情詞置辯，是本件首應審究者為：原告是否遭其夫黃輝雄盜用
　　印章而偽造系爭本票？經查：
　(一)按當事人主張有利於己之事實者，就其事實有舉證之責任，民事訴訟法第二百七
　　十七條前段定有明文；次按私人之印章，由自己使用為常態，被人盜用為變態，
　　主張變態事實之當事人，自應就此印章被盜用之事實負舉證之責任（最高法院八
　　十六年度台上字第七一七號判決意旨參照）。原告既已自承系爭本票上「乙○○
　　」之印文為真正（參本院九十三年六月一日準備程序筆錄第三頁、九十三年七月
　　九日準備程序筆錄第二頁），惟主張係遭訴外人黃輝雄盜用等情，則依前開說明
　　，原告自應就其主張係遭他人盜蓋印章之事實，負舉證責任。
　(二)查原告主張系爭本票上之印文為訴外人黃輝雄盜蓋其印章所為，固據證人黃輝雄
　　到場證稱：「我當初在華僑銀行台南分行借錢要與別人共同買土地，但要買土地
　　不夠錢，黃景星係當時華僑銀行台南分行之催收人員，黃景星看我需要錢，就說
　　要借我錢，月息三分，要求我開本票，所以我開本票給黃景星，但黃景星說本票
　　只有我名字不行，要連同我太太的名字共同簽發，我就回家拿我太太的印章後，
　　於本票上簽寫我太太的名字並蓋我太太的印章後再返回銀行交本票給黃景星。」
　　、「（你前後共開幾張本票給黃景星？）好幾張，我已經忘記共有幾張了。我總
　　共借多少錢，我不知道，因我生病後我都不記得了。」、「... 當初系爭本票上
　　未經我太太同意，就蓋我太太印章，不是黃景星教我去盜蓋的，他只是要求我本
　　票上必須要有我太太共同簽發，我為了怕不能借到這筆錢，所以才未經我太太的
　　同意就冒用我太太的名字及印章簽發系爭本票。」、「... 系爭本票上面我太太
　　的名字及印章，是我在我家裡簽寫及蓋章後，再拿給黃景星... 」、「（你開那
　　麼多張本票，上面都有你太太的名字及印章，你回家後有無告訴你太太？）沒有
　　，我認為那只是憑證，所以我都沒有告訴我太太。」等語（見本院九十三年八月
　　十七日準備程序筆錄第三、四頁），然證人黃輝雄與原告為夫妻關係，同居共財
　　，且誼屬至親，其自承未經原告同意即以原告之名義簽發本票並蓋用印章之舉，
　　係為脫免原告之共同發票人之責而逃避二百多萬元債務之情形，並非不可能，是
　　僅憑證人黃輝雄之陳述，尚難遽以認定系爭本票上原告「乙○○」之印文係遭黃
　　輝雄盜蓋。
　(三)再者，證人黃景星亦到庭證稱：「我之前是華僑銀行的行員，黃輝雄是我們銀行
　　的催收戶，黃輝雄有一天到我們銀行，我覺得他並非有意逃避債務，我在了解他
　　的狀況後，我就認為借給他二、三萬元也沒有關係，後來黃輝雄陸陸續續來向我
　　借大筆錢，我就打電話給原告乙○○詢問情形，原告告訴我可以盡量幫忙黃輝雄
　　，所以我就陸續借了黃輝雄二百多萬元，而這本票就是借貸這些錢，黃輝雄本人
　　拿給我的，而這些本票都是黃輝雄先寫好，上面也都蓋有原告及黃輝雄的印章，
　　因我要求上面要蓋有原告的支票印鑑章，因為原告曾向我借過錢開過支票，我曾
　　看過原告的印章。我借錢給他們時，幾乎都有照會過原告乙○○，才答應借錢給
　　黃輝雄。而之所以會有兩人共同簽章，是因我要求的。而與我原告乙○○聯絡時
　　，原告乙○○也承諾要我盡量幫忙黃輝雄，所以我才願意借錢給黃輝雄。」、「
　　（你有無核對本票上之筆跡是否與原告夫妻相符？）沒有，我認為印章比筆跡重
　　要，所以我只有核對印章，且我能核對的也只有印章。」、「（你有無想過印章
　　可能是黃輝雄自己蓋的？）我沒有想過，因我私下都會與原告聯絡，並告訴原告
　　說黃輝雄又借了一筆錢，請他注意。」等語（參本院九十三年十一月二十五日準
　　備程序筆錄第三至五頁），且其所述關於借款原因、交付本票時之情節等，均與
　　原告之夫黃輝雄所陳大致相符，而黃輝雄既係證人黃景星所任職銀行之催收戶，
　　則黃景星在黃輝雄向其借貸大額金錢時，為確保其債權及黃輝雄之還款能力，而
　　照會黃輝雄之妻（即原告），並無不合常情之處，足見證人黃景星之證詞應堪採
　　信。
　(四)原告雖又主張一般實際上所常見之收受票據習慣，通常要求發票人親自簽名並蓋
　　用印章，縱未能簽名，亦會要求按捺指印，以避免日後爭執，而證人黃景星為銀
　　行人員應深知其理，自應會作此要求，然系爭本票並無原告之親自簽名或指印，
　　足見黃輝雄並無法取得原告之簽名與指印云云，以為黃輝雄自承其未經原告同意
　　以原告之名義簽發本票並蓋用印章之陳述可信度之佐證。惟原告所指之收受票據
　　習慣，並非當然之情，且證人黃景星既已證稱其有照會過原告，並核對本票上之
　　印文確屬原告於台灣土地銀行台南分行支票帳戶留存印鑑之印文，其並未要求發
　　票人須捺指印，已如前述，則系爭本票未有原告所指之情形，並無有悖常理之處
　　，自不足以為有利原告之認定。
　(五)參以被告係於八十八年十一月二日持本件系爭本票向本院聲請對本票准許強制執
　　行之裁定，並經本院以八十八年度票字第七二四九號裁定准許在案，該裁定嗣於
　　八十八年十一月十九日合法送達原告乙○○，有送達回證附於該本票裁定強制執
　　行案卷可稽，而原告為任職臺南市政府之公務人員，顯非毫無智識、不知事理之
　　人，其既主張系爭本票係遭黃輝雄盜蓋印章而偽造，卻於接獲本票准許強制執行
　　之裁定時，未提出抗告或表示異議，其所為已與常理有違。況被告另執原告亦否
　　認有與黃輝雄共同簽發之如附表所示二張本票向本院聲請本票准予強制執行裁定
　　及聲請強制執行原告之薪資時，原告亦直至被告扣薪取償完畢，均未曾就該本票
　　裁定及執行程序表示異議或任何不同意之意思，益徵原告就其為系爭本票共同發
　　票人乙節早已知悉，且承認該筆債務，原告徒以其不懂法律常識云云抗辯，要難
　　採信。
　(六)原告雖又以系爭本票上無論發票日期、金額及發票人簽名部分之字跡都係同一人
　　之字跡，原告並未於系爭本票上簽名，故聲請筆跡鑑定，據以作為其未為系爭本
　　票發票行為之佐證。然系爭本票，由整體形式上觀之，並無一望即可查知其上所
　　有文字，包括共同發票人「黃輝雄」、「乙○○」簽名部分均係屬同一人筆跡之
　　情形。況且，按依法律規定，有使用文字之必要者，得不由本人自寫，但必須親
　　自簽名，如有用印章代簽名者，其蓋章與簽名生同等之效力，民法第三條第一、
　　二項定有明文；次按在票據上簽名者，依票上所載文義負責，票據上之簽名，得
　　以蓋章代之，票據法第五條第一項、第六條亦有明文，而依一般票據交易習慣，
　　票據行為非不得以代理方式為之，代理人於其代理權內，以本人名義蓋本人印章
　　，並自行簽名於票據者，縱未有代理人字樣，而由票據全體記載之旨趣，依社會
　　觀念，足認有為本人代理關係存在者，亦應可認已有為本人代理之旨之載明。本
　　件系爭本票上「乙○○」之印文原告既自承係屬真正，則縱認系爭本票上「乙○
　　○」之簽名非原告之字跡，亦不足以證明系爭本票上「乙○○」之印文非原告本
　　人或其授權之人所蓋用而毋庸負發票人之責。從而，原告聲請鑑定筆跡，以證明
　　其非系爭本票發票人，即無必要。
　(七)另被告雖請求本院向台灣土地銀行台南分行函調原告為發票人（帳號：一七０二
　　─一號）、付款人為台灣土地銀行台南分行、票據號碼：0000000號、發
　　票日八十四年五月二十六日、票面金額三萬二千元之支票正、反面影本，以證明
　　上開支票係由黃景星背書後存入黃景星銀行帳戶而提示兌現，故原告主張其不認
　　識黃景星，未曾向黃景星借錢，亦未曾與黃輝雄共同簽發本票云云並不實在，惟
　　支票係可轉讓之流通證券，縱上開支票確係由黃景星背書後存入黃景星銀行帳戶
　　而提示兌現，並無法據以證明該支票係由原告本人持以向黃景星借貸金錢。又縱
　　認原告本人曾持該支票向黃景星借貸金錢，該事實與原告是否有為本件系爭本票
　　之發票行為無涉，是本院認被告上開請求，並無調查必要，併此敘明。
五、綜上所述，原告既未能就印章被盜用之事實，舉證以實其說，則原告自應依票據
　　上所載之文義負共同發票人之責。本件系爭本票因不獲付款，被告持以聲請本院
　　裁定准予對該本票強制執行，並執為執行名義，聲請本院就原告薪資為強制執行
　　，為其正當權利之行使，於法並無不合，則原告依強制執行法第十四條第二項規
　　定，請求撤銷本院九十二年度執字第二三０六０號強制執行程序，即無理由，應
　　予駁回。
六、本件事證已臻明確，兩造其餘主張陳述及所提之證據，與判決結果無影響，爰不
　　一一論述，附此敘明。
七、結論：原告之訴為無理由，依民事訴訟法第七十八條，判決如主文。
中　　　華　　　民　　　國　　九十四　　年　　　二　　　月　　　五　　　日
　　　　　　　　　　　　　　　　臺灣臺南地方法院民事第二庭
　　　　　　　　　　　　　　　　　　審判長法　官　王　金　龍
　　　　　　　　　　　　　　　　　 　　　 法　官　蔡　孟　珊
                                          法　官　林　佩　儒
右為正本係照原本作成。
如對本判決上訴，須於判決送達後廿日內向本院提出上訴狀。
中　　　華　　　民　　　國　　九十四　　年　　　二　　　月　　 十五　　 日
　　　　　　　　　　　　　　　　　　法　院書記官　黃　富　煜
~Fo
~T48
 附表
┌──┬─────┬─────────┬─────────┬─────────┬────────┐
│編號│ 發票人   │   發 票 日 期    │  到  期  日      │　本  票  號  碼  │   金      額   │
│    │          │                  │                  │                  │   （新台幣）   │
├──┼─────┼─────────┼─────────┼─────────┼────────┤
│一  │ 黃輝雄   │八十七年十月十三日│八十八年三月三十日│　四七五九三六    │ 二十五萬二千元 │
│    │ 乙○○   │                  │                  │                  │                │
├──┼─────┼─────────┼─────────┼─────────┼────────┤
│二  │ 黃輝雄   │八十七年十月十三日│八十八年三月三十日│  四七五九三七    │ 十四萬三千元   │
│    │ 乙○○   │                  │                  │                  │                │
└──┴─────┴─────────┴─────────┴─────────┴────────┘
